【裁判字號】    97,簡,260
【裁判日期】    980209
【裁判案由】    返還公法上不當得利
【裁判全文】
高雄高等行政法院簡易判決
                                       97年度簡字第260號
原      告  中央健康保險局高屏分局
代  表  人  甲○  經理
訴訟代理人  丁○○
            戊○○
被      告  乙○○
            丙○○
上列當事人間返還公法上不當得利事件，原告提起行政訴訟，本
院判決如下︰
    主  文
被告乙○○應給付原告新台幣壹萬玖仟貳佰柒拾參元及自民國九
十七年十二月十九日起至清償日止，按週年利率百分之五計算之
利息。
被告丙○○應給付原告新台幣肆萬伍仟肆佰零伍元及自民國九十
七年十二月二十三日起至清償日止，按週年利率百分之五計算之
利息。
訴訟費用由被告負擔。
    事實及理由
一、本件原告主張︰
（一）按「人民與中央或地方機關間，因公法上原因發生財產上
      之給付或請求作成行政處分以外之其他非財產上之給付，
      得提起行政訴訟。因公法上契約發生之給付，亦同。」行
      政訴訟法第8條第1項定有明文。
（二）依全民健康保險法第11條第1款規定，「有下列情形之一
      者，非屬本保險保險對象，已參加者，應予退保：1、在
      監、所接受刑之執行或接受保安處分、管訓處分之執行者
      。」；次依全民健康保險法第45條規定，保險對象依第11
      條規定應退保者，自應退保之日起，不予保險給付；已受
      領保險給付者，應返還保險人所支付之醫療費用。經查其
      中：
１、被告乙○○因違反毒品危害防制條例等罪，前經法院判處有
    期徒刑確定，並於民國96年5月21日起入監執行至97年8月25
    日，縮短刑期假釋。被告乙○○上開期間既非屬全民健康保
    險保險對象，應不得參加本保險；惟被告乙○○卻於不得參
    加保險期間97年8月13日至97年8月16日，以全民健康保險保
    險對象身分，至屏東國仁醫院（醫事機構代碼0000000000）
    就診，致原告代其給付醫療費用共計新台幣（下同）1萬9,2
    73元。原告遂於97年10月2日以健保高醫字第0970049440號
    函通知被告乙○○繳還上開醫療費用，被告乙○○迄今仍未
    返還，原告爰依公法上不當得利之法律關係，請求被告乙○
    ○返還上揭醫療費用。
２、被告丙○○因案前經法院判處有期徒刑確定，並自92年9月2
    4日起入監執行至96年7月16日，被告丙○○上開期間既非屬
    全民健康保險保險對象，應不得參加本保險。惟被告丙○○
    卻於不得參加本保險期間92年9月26日至93年3月6日，以全
    民健康保險保險對象身分，至高雄榮民總醫院及屏東基督教
    醫院就診，致原告代其給付醫療費用共計4萬5,405元。原告
    遂於97年10月21日以健保高醫字第0970049446號函知被告丙
    ○○繳還上開醫療費用，惟迄未獲返還，原告爰依公法上不
    當得利之法律關係，請求被告丙○○返還上揭醫療費用。
二、依前揭全民健康保險法之規定，本件被告乙○○等2人於不
    得參加全民健康保險期間，與原告應無任何法律上之關係，
    被告乙○○等2人卻持全民健康保險保險卡至全民健康保險
    特約醫事服務機構就醫，致原告在無法律上原因之下，代其
    負擔醫療費用。是以上開被告乙○○等2人自應返還此一公
    法上之不當得利於原告，為此，爰依公法上不當得利之法律
    關係，提起給付訴訟，聲明求為判決如主文所示等語。被告
    乙○○、丙○○等2人則經本院合法通知，均未提出書狀作
    任何聲明及答辯。
三、按「人民與中央或地方機關間，因公法上原因發生財產上之
    給付或請求作成行政處分以外之其他非財產上之給付，得提
    起給付訴訟。因公法上契約發生之給付，亦同。」行政訴訟
    法第8條第1項定有明文。又「具有中華民國國籍，符合下列
    各款規定資格之一者，得參加本保險為保險對象：1、曾有
    參加本保險紀錄或參加本保險前4個月繼續在台灣地區設有
    戶籍者。」「有下列情形之一者，非屬本保險保險對象，已
    參加者，應予退保：1、在監、所接受刑之執行或接受保安
    處分、管訓處分之執行者。但其應執行之期間，在2個月以
    下或接受保護管束處分之執行者，不在此限。」「保險對象
    依第11條規定應退保者，自應退保之日起，不予保險給付；
    已受領保險給付者，應返還保險人所支付之醫療費用；其所
    繳之保險費，不予退還。」全民健康保險法第10條第1項第1
    款、第11條第1款、第45條分別定有明文。
四、經查，本件原告所主張之前開事實，業據其提出原告97年10
    月2日健保高醫字第0970049440號函、97年10月21日健保高
    醫字第0970049446號函及送達證書、台灣屏東監獄竹田分監
    及台灣澎湖監獄在監執行證明書、被告乙○○、丙○○等2
    人就醫紀錄明細表等影本附卷可稽。而被告乙○○等2人經
    本院通知如有意見應於起訴狀繕本送達翌日起10日內表示意
    見，惟屆期被告乙○○等2人並未提出任何書狀以供本院斟
    酌，亦有送達證書附卷可憑，是原告前揭主張，洵堪採信。
    從而，原告依據前揭法律規定及公法上不當得利之法律關係
    ，請求被告乙○○、丙○○等2人各返還原告所支出之全民
    健康保險醫療費用1萬9,273元、4萬5,405元及各自起訴狀繕
    本送達翌日即97年12月19日、97年12月23日起均至清償日止
    ，按週年利率百分之五計算之法定遲延利息，為有理由，應
    予准許。又本件為簡易訴訟事件，爰不經言詞辯論為之。
五、據上論結，本件原告之訴為有理由，依行政訴訟法第233條
    第1項、第236條、第98條第1項前段、第104條、民事訴訟法
    第85條第1項前段，判決如主文。
中    華    民    國    98    年    2     月    9     日
                  高雄高等行政法院第一庭
                                  法  官  呂 佳 徵
以上正本係照原本作成。
如不服本判決，應於送達後20日內，向本院提出上訴狀並表明上
訴理由，如於本判決宣示後送達前提起上訴者，應於判決送達後
20日內補提上訴理由書（須按他造當事人人數附繕本）。
中    華    民    國    98    年    2     月    9     日
                                  書記官  李 建 霆
附註：
行政訴訟法第235條（第1項、第2項）：
對於適用簡易程序之裁判提起上訴或抗告，須經最高行政法院之
許可。
前項許可，以訴訟事件所涉及之法律見解具有原則性者為限。


司法院資訊處製作；財團法人民間司法改革基金會備份。
